【裁判字號】    88,簡上,298
【裁判日期】    890913
【裁判案由】    給付票款
【裁判全文】
臺灣臺南地方法院民事判決  八十八年度簡上字第二九八號
    上  訴  人  台灣土地銀行
    法定代理人  丙○○
    訴訟代理人  丁○○
                乙○○
                戊○○
                曾鎮法
    被上訴人    甲○○
                              .
右當事人間請求給付借款事件，上訴人對於中華民國八十八年十月十九日本院新營簡易庭
八十七年度營簡字第三九三號第一審判決，提起上訴，本院判決如左：
    主  文
原判決除確定部分外廢棄。
被上訴人應給付上訴人新台幣貳佰伍拾萬元，及自民國八十七年六月二十五日起至清償日
止，按週年利率百分之九點九五計算之利息，並自民國八十七年七月二十五日起至清償日
止，逾期在六個月以內者，按上開利率百分之十，超過六個月者，按上開利率百分之二十
計算之違約金。
第一審（除確定部分外）及第二審訴訟費用由被上訴人負擔。
    事  實
甲、上訴人方面：
一、聲明：求為判決如主文所示。
二、陳述：除與原判決記載相同者，茲引用之外，補稱：
(一)原審判決駁回上訴人請求之理由，無非認上訴人在原審所提出之授權書兩份、系爭本
    票、授信約定書等文件上關於『王福連』之簽名與印文，與被上訴人之華南商業銀行
    麻豆分行活期儲蓄存款開戶資料，及其向戶政事務所申請之印鑑登記證明書上關於被
    上訴人王福連之簽名與印文均不相同，至於其他簽名字跡等文件，無法進行比對，有
    法務部調查局鑑定通知書乙份附卷可稽。由是觀之，法務部調查局依其專業鑑定方法
    ，仍無從認定上訴人所提出之證據資料確為被上訴人王福連所親簽，則被上訴人王福
    連是否確有就訴外人即波希爾實業股份有限公司（下稱波希爾公司）之借款債務與上
    訴人訂立連帶保證契約之合意，仍處於真偽不明之狀態。然查：
  (1)法務部調查局民國八十八年八月十日（八八）陸二字第八八０五六九八二號、八十八
    年九月十五日（八八）陸二字第八八０六六九五一號鑑定通知書之鑑定結果欄僅稱：
    「一、甲類（授權書二紙）、乙類（本票乙紙）印文與丙類（印鑑登記證明申請書乙
    紙）不同，甲類、乙類印文與丁類（華南商業銀行印鑑卡）印文不同。二、有關『王
    福連』簽名及地址字跡鑑定部分，由於送鑑定之王福連平時簽名字跡書寫變化不一，
    且難以蒐集其較多之平時地址字跡，不易歸納其筆畫特徵，致無法進行比對。」關於
    「王福連」簽名及地址字跡鑑定部分，並未有「不相同」之鑑定結果，原審判決援依
    法務部調查局前開鑑定通知書逕認簽名與印文均不相同，恐有誤會，似嫌率斷。
  (2)民法第三條第二項僅規定，蓋章與簽名生同等效力，法律並無明文規定簽發本票須以
    印鑑章為之，一般金融機構亦無要求連帶保證人須出具印鑑證明之慣例，故依前開鑑
    定通知書，僅能證明被上訴人簽發系爭本票並非用印鑑章或其在華南商業銀行麻豆分
    行活期儲蓄存款開戶之章，實無從據以認定系爭本票非被上訴人親自簽名蓋章。系爭
    本票上既有被上訴人之簽名蓋章，依票據法第五條第一項規定，被上訴人自應依系爭
    本票上所載之文義負責。
  (3)鑑定僅為一種調查證據之方法，鑑定書並非證物，鑑定意見是否可採，仍應由法院調
    查後依自由心證判斷事實之真偽。法院固得就鑑定人依其特別知識觀察事實，加以判
    斷而陳述之鑑定意見，依自由心證判斷事實之真偽。然就鑑定人之意見可採與否，則
    應踐行調查證據之程序而後取捨。
(二)被上訴人係訴外人即借款人波希爾公司之第三大股東，並於八十七年三月九日參加該
    公司之董監事會議，而該次會議並決議授權董事長全權辦理向上訴人銀行安平分行申
    請營運週轉金貸款事宜，且自認與訴外人陳振豐係舊識，並曾替陳振豐建築房屋。參
    以上訴人於八十七年三月二十日之所為之徵信調查報告中之「調查綜合意見」欄上即
    有：「徵公司負責人及主要股東曾英敏、陳振豐、王福連等三人以私人資格為連帶保
    證人，經查徵信中心，以上等員並無不良票、債信異常紀錄」之綜合評述，被上訴人
    空言否認未擔任波希爾公司借款之連帶保證人，實無可採。
(三)又上訴人在承作授信案件時，由借款人及連帶保證人本人在授信約定書上簽名蓋章，
    均有踐行對保程序，並由上訴人經辦放款人員核對身分證明文件正本係本人無誤後，
    始由核對人簽名蓋章。而被上訴人之簽名蓋章於本件外銷貸款契約係由上訴人職員乙
    ○○核對簽章，而授信約定書則由上訴人職員曾鎮法核對簽章。被上訴人於八十七年
    三月十三日曾到上訴人安平分行，並於上午九時三十二分與上訴人經辦人員曾鎮法在
    安平分行面晤，核對本人身分時，因被上訴人未攜帶身分證，曾鎮法曾當場要求被上
    訴人提出貼有本人照片之證件以供核對，被上訴人並提出駕駛執照供上訴人核對，經
    曾鎮法核對確係本人無誤後，並將被上訴人之駕駛執照影印留存歸檔，並由被上訴人
    事後補正其身分證正本供上訴人職員核對無誤後，留存身分證影本附卷。而被上訴人
    在鈞院庭訊中亦自陳其身分證並未遺失過，僅駕照遺失過，故在身分證未遺失而駕照
    遺失之前提下，二者不可能同時遭同一人冒用，被上訴人辯稱其身分證與駕照遭人冒
    用，顯與經驗法則不符。依證據法則觀之，系爭本票確為被上訴人親簽，被上訴人辯
    稱從未簽發系爭本票與約定書予上訴人，與事實不符，顯無可採。
(四)綜上所述，系爭本票與約定書確為被上訴人親簽無訛，被上訴人所辯不實，純為脫免
    為波希爾公司向上訴人借款之連帶保證責任而已。
(五)對被上訴人抗辯所為之陳述：
  (1)對被上訴人所提出之監理站函沒有意見，但駕照遺失並不影響到銀行借錢及簽章，且
    被上訴人至上訴人銀行安平分行對保時所填寫的家用電話、行動電話等資料都相符，
    若是他人拾獲被上訴人的駕照來辦理對保，不可能會知道被上訴人的電話。至於載有
    被上訴人財產資料的個人資料表是借款人波希爾公司拿至上訴人銀行安平分行的，是
    由借款人或被上訴人所寫並不清楚，但該文件上所載除被上訴人本人之身分證統一編
    號外，尚有其電話及行動電話號碼、配偶姓名、所有不動產之所在地、地號、地目、
    持分、面積等資料，均經被上訴人當庭確認無訛，依經驗法則以觀，如被上訴人之身
    分證明文件係遺失遭人冒用，則單純之拾得人如何知悉被上訴人之個人私密資料及擁
    有不動產之情形，故被上訴人所辯，全屬臨訟杜撰，實無可採。
  (2)又被上訴人在鈞院庭訊中亦曾陳稱其僅向華南商業銀行借過錢，其他銀行沒有借過，
    惟被上訴人曾以其所有坐落在台南縣麻豆鎮○○○段五三之一、五三之三地號土地供
    擔保，於七十四年四月二十三日設定最高限額抵押權新台幣（下同）七十萬元予華南
    商業銀行，復於七十七年七月六日另以其所有同段三五、五二地號土地為擔保，設定
    最高限額抵押權三十六萬元予台南縣麻豆鎮農會，故被上訴人辯稱僅向華南商業銀行
    借過錢，顯不實在。
  (3)每個人的簽名之所以能被鑑定，乃係從小到大經過不斷重複書寫，在此一過程中會逐
    漸滲入一些代表個人偏好的自我創作和自我發展，在日積月累的情況下，慢慢自然演
    變成足以代表每個書寫人，一種獨特的個性、習性和風格，故每個人所簽出之名，其
    筆跡之結構、佈局態勢、神韻及筆劃之輕重等等，均將顯示出不同之個性差異，故須
    有充分標準字樣可供參證，始能正確鑑定出證物資料上簽名字跡之真偽。本件被上訴
    人於八十七年一月至八十八年八月間向台南縣麻豆鎮農會借款九筆及授信約定書、印
    鑑卡上之簽名樣式，用肉眼與系爭本票、授信約定書及外銷貸款契約上之簽名比對結
    果，顯係同一人所為，故被上訴人確曾為訴外人波希爾公司向上訴人借款擔任連帶保
    證人。
三、證據：除援用第一審所提證據外，補提本票、外銷貸款契約、授信約定書、波希爾公
    司股東名冊、波希爾公司董監事會決議錄、徵信調查報告、駕駛執照、個人資料表各
    一件及土地登記簿謄本二件為證。
乙、被上訴人方面：
    被上訴人未於言詞辯論期日到場，惟據其於準備程序到場所為之聲明及陳述如左：
一、聲明：上訴駁回。
二、陳述：除與原判決記載相同者，茲引用之外，補稱：
(一)否認本票及約定書上之簽章為被上訴人所為，被上訴人只是十多年前幫訴外人即波希
    爾公司向上訴人借款之另一連帶保證人陳振豐蓋房子而認識陳振豐，因工作需要，有
    將電話號碼告知陳振豐，工作完成後就未再與陳振豐聯絡，蓋屋當時為申報工資，有
    將身分證影本交予陳振豐作為報稅之用，可能是那時被陳振豐拿去登記為波希爾公司
    之股東。波希爾公司股東中只認識陳振豐夫婦，其餘股東並不認識。對於上訴人提出
    之駕駛執照影本上名字為被上訴人不為爭執，但駕照上之照片看不清楚，不知是否為
    偽造，且被上訴人之駕照已於八十三年遺失並申請補發。對上訴人提出之個人資料表
    中有關被上訴人財產資料確實沒錯，但非被上訴人所寫，不知為何上訴人會有該資料
    。被上訴人之身分證並未遺失過。
(二)被上訴人為國小畢業，業農兼做工，只向華南商業銀行借過錢，並未申請過信用卡，
    亦未向其他銀行借過，亦未曾出過國。與訴外人陳振豐是服役時認識的。
(三)對台南縣麻豆鎮農會之借據、約定書及印鑑卡上之簽章真正不為爭執，但住址、出生
    年月日及身分證統一編號則非被上訴人所寫。否認法務部調查局認為上訴人所提出之
    本票、約定書、授權書上有關『王福連』之簽名與台南縣麻豆鎮農會之借據、授信約
    定書及印鑑卡上之『王福連』簽名筆畫特徵相符之鑑定結果，被上訴人係遭人誣陷，
    確實未到上訴人銀行去對保。
三、證據：除援用第一審所提證據外，補提交通部公路局嘉義區監理所麻豆監理站函一份
    為證。
丙、本院依職權向台南縣麻豆鎮農會調取被上訴人王福連向該農會貸款之借據、授信約定
    書及印鑑卡原本，並連同上訴人提出載有被上訴人王福連姓名之本票、約定書、授權
    書原本送法務部調查局鑑定上開文件中有關『王福連』之簽名是否均係同一人所為。
    理    由
一、本件被上訴人經合法通知，無正當理由未於言詞辯論期日到場，核無民事訴訟法第三
    百八十六條所列各款情形，爰依上訴人之聲請，由其一造辯論而為判決。
二、本件上訴人起訴主張訴外人波希爾公司前邀訴外人陳振豐、曾英敏及被上訴人為連帶
    保證人，於八十七年三月二十五日向上訴人借用二百五十萬元，約定借用期間為八十
    七年三月二十五日起至八十八年三月二十五日止，利率按上訴人當時牌告基本放款利
    率百分之七點八五加八點四碼（每碼為百分之零點二五）為週年利率百分之九點九五
    計算，嗣後隨上訴人基本放款利率變動而變動，上訴人並得於每三個月調整加減碼數
    ，每月繳息一次，到期本金一次清償，如未依約繳息，借款人即喪失期限利益，除應
    即全部清償並按約定利息計息外，並應給付逾期在六個月以內者，按約定利率百分之
    十，超過六個月者，按約定利率百分之二十計算之違約金，詎訴外人波希爾公司於八
    十七年六月二十五日起即未繳息，尚有如主文第二項所示之本利及違約金迄未清償，
    被上訴人為連帶保證人，自應對上開債務負連帶清償之責，為此依據消費借貸及連帶
    保證之法律關係，求為命被上訴人給付所欠之借款、利息及違約金之判決（上訴人在
    原審請求波希爾公司、曾英敏、陳振豐及被上訴人連帶給付上開借款之本利及違約金
    ，原審判命波希爾公司、曾英敏、陳振豐連帶給付上開借款之本利及違約金，該部分
    未據波希爾公司、曾英敏、陳振豐等人上訴聲明不服，已告確定）。被上訴人則以：
    否認上訴人所提出載有被上訴人王福連姓名之本票、約定書、授權書上簽章之真正，
    該簽章並非被上訴人所為，被上訴人從未到過上訴人銀行辦理對保，亦未為波希爾公
    司向上訴人借錢擔任連帶保證人等語，資為抗辯。
三、本件上訴人起訴主張訴外人波希爾公司前邀訴外人陳振豐、曾英敏及被上訴人為連帶
    保證人，於八十七年三月二十五日向上訴人借用二百五十萬元，約定借用期間為八十
    七年三月二十五日起至八十八年三月二十五日止，利率按上訴人當時牌告基本放款利
    率百分之七點八五加八點四碼（每碼為百分之零點二五）為週年利率百分之九點九五
    計算，嗣後隨上訴人基本放款利率變動而變動，上訴人並得於每三個月調整加減碼數
    ，每月繳息一次，到期本金一次清償，如未依約繳息，借款人即喪失期限利益，除應
    即全部清償並按約定利息計息外，並應給付逾期在六個月以內者，按約定利率百分之
    十，超過六個月者，按約定利率百分之二十計算之違約金，詎訴外人波希爾公司於八
    十七年六月二十五日起即未繳息，尚有如主文第二項所示之本利及違約金迄未清償之
    事實，業據其在原審提出本票、授信約定書、授權書、放款帳卡等件為證，核屬相符
    ，至上訴人主張被上訴人為訴外人波希爾公司借款擔任連帶保證人一節，則為被上訴
    人所否認，並以前揭情詞置辯，是本件所應審究者厥為：上訴人所提出之本票、授信
    約定書及授權書上有關連帶保證人項下被上訴人之簽名是否為被上訴人所為？經查：
(一)被上訴人雖辯稱：上訴人所提出載有「王福連」簽名之本票、約定書、授權書上之簽
    名並非其本人所為，而被上訴人除華南商業銀行外，亦未曾向其他金融機構借錢過，
    惟經本院依職權向台南縣麻豆鎮農會調取被上訴人王福連於八十七年八月十一日向該
    農會貸款之借據、授信約定書及印鑑卡原本等件，而該等文件上有關「王福連」簽名
    之真正亦為被上訴人所不否認，復經本院依職權將上開台南縣麻豆鎮農會之借據、授
    信約定書及印鑑卡原本，連同上訴人提出載有被上訴人王福連姓名之本票、約定書、
    授權書原本（即本件系爭書據）及命被上訴人當庭書寫姓名之筆錄用紙，併送法務部
    調查局鑑定上開文件中有關『王福連』之簽名是否均係同一人所為之結果，認為：附
    件一台灣土地銀行本票、授信約定書、授權書（製作日期為八十七年三月二十五日）
    原本各乙份，其上「王福連」之簽名字跡編為甲類，附件二台南縣麻豆鎮農會借據乙
    份、授信約定書、印鑑卡各三份（製作日期為八十七年八月十一日）及附件三筆錄用
    紙原本（製作日期為八十九年六月十九日）乙份，其上「王福連」之簽名字跡均編定
    為乙類，依特徵比對之鑑定方法鑑定後，鑑定結果認甲類字跡與乙類字跡筆劃特徵相
    符，此有法務部調查局八十九年七月十七日（八九）陸（二）字第八九０四八二二三
    號鑑定通知書附卷可稽。是被上訴人向台南縣麻豆鎮農會貸款之借據、授信約定書及
    印鑑卡原本上之簽名，與上訴人提出載有被上訴人王福連姓名之本票、約定書、授權
    書原本上有關『王福連』之簽名，既可認為均係同一人所為，則上訴人主張其所提出
    載有被上訴人王福連姓名之本票、約定書、授權書原本上有關『王福連』之簽名，係
    被上訴人所親簽，應堪信為真實。參諸上情，系爭本票、約定書、授權書上之簽名既
    為真正，應認兩造間就主債務人波希爾公司之連帶保證契約已有效成立甚明。
(二)又按當事人主張有利於己之事實者，就其事實負有舉證之責任，民事訴訟法第二百七
    十七條定有明文。是當事人如主張有被盜用印章或偽造簽名之情事時，應就其主張之
    事實負舉證之責。被上訴人雖另辯稱：上訴人所提出之駕照及身分證影本，其中身分
    證部分因被上訴人曾幫訴外人陳振豐蓋屋，為報稅所需，而將身分證影本給陳振豐，
    可能因此被陳振豐拿去登記為訴外人波希爾公司之股東，且其駕照曾於八十三年間遺
    失過，可能被人冒用向上訴人借錢云云，然被上訴人之身分證未曾遺失過，只有影印
    影本給訴外人陳振豐報稅，業據被上訴人當庭所自承，如謂本件連帶保證契約係遭拾
    獲被上訴人駕照之人冒用證件偽簽，則拾獲被上訴人駕照之人，隔約四年之久後，待
    至八十七年三月間始持該拾獲的駕照正本，及被上訴人之身分證影本到上訴人銀行辦
    理對保，如此顯與常情不合；又上訴人所提出之個人資料表中有關被上訴人之財產資
    料正確無誤亦為被上訴人所自承，故本件倘若果真係被上訴人遭人冒用身分證影本及
    駕照而到上訴人銀行辦理對保，則冒用人如何對於被上訴人之財產情況，包含不動產
    之所在地、地號、地目、面積、持分知悉如此清楚而不差？是被上訴人所辯，亦與常
    情不符而難信實。此外，系爭本票、約定書及授權書上之簽名堪認為真正，已如前述
    ，而被上訴人對於其所抗辯：本票、授信約定書、授權書等文件係遭人偽簽乙節，復
    無法舉證以實其說，其空言辯稱遭人誣陷，洵難採信。
四、綜上所述，上訴人主張其所提出之本票、授信約定書及授權書上有關被上訴人之簽名
    為被上訴人所為，及兩造間就主債務人波希爾公司所負之債務成立有連帶保證契約等
    情為真實可採，被上訴人抗辯為無可取。從而，上訴人本於消費借貸及連帶保證之法
    律關係，請求被上訴人給付二百五十萬元，及自八十七年六月二十五日起至清償日止
    ，按週年利率百分之九點九五計算之利息，並自八十七年七月二十五日起至清償日止
    ，逾期在六個月以內者，按上開利率百分之十，超過六個月者，按上開利率百分之二
    十計算之違約金，為有理由，應予准許。原審就此部分為上訴人敗訴之判決，尚有未
    洽。上訴意旨就此部分指摘原判決不當，求予廢棄改判，為有理由，爰由本院將原判
    決此部分予以廢棄改判，如主文第二項所示。
據上論結，本件上訴為有理由，依民事訴訟法第四百三十六條之一第三項、第四百五十條
、第七十八條、第四百六十三條、第三百八十五條第一項前段，判決如主文。
中      華      民      國     八十九     年      九      月      十三      日
                                   臺灣臺南地方法院民事第二庭
~B審判長法  官  蔡美美
~B      法  官  童來好
~B      法  官  張家瑛
右正本證明與原本無異
本件不得上訴。（如有法律上重要原則爭點則可於送達後二十日內提起上訴）。
中      華      民      國     八十九     年      九      月      十五      日
~B      法院書記官  蔡蘭櫻


司法院資訊處製作；財團法人民間司法改革基金會備份。
